臺灣高等法院刑事判決　
110年度上訴字第1942號
上  訴  人  臺灣桃園地方檢察署檢察官 
被      告  林鈺祥


選任辯護人  曾翊翔律師
上列上訴人因被告違反藥事法等案件，不服臺灣桃園地方法院10
9年度訴字第642號，中華民國110年4月27日第一審判決（起訴案
號：臺灣桃園地方檢察署109年度偵字第5045號、第5074號、第7
576號），提起上訴，本院判決如下：
    主    文
原判決關於幫助犯施用第二級毒品罪及定應執行刑部分均撤銷。
甲○○幫助犯施用第二級毒品罪，處有期徒刑參月，如易科罰金，
以新臺幣壹仟元折算壹日。
其他上訴駁回。
上開撤銷改判及上訴駁回部分，應執行有期徒刑柒月，如易科罰
金，以新臺幣壹仟元折算壹日。
    犯罪事實
一、甲○○與劉雅惠無婚姻關係，但長期同居生活，且育有一女。
    因劉雅惠遇職場壓力，有意購買毒品咖啡包施用，甲○○遂依
    其所託，基於幫助劉雅惠施用第二級毒品之犯意，於民國10
    8年12月19日、20日，先後撥打電話向某身分不明之人購買
    含有第二級毒品甲氧基甲基安非他命（Methoxymethampheta
    mine,MMA）成分之咖啡包5包（下稱第二級毒品咖啡包），
    及含有第三級毒品4-甲基甲基卡西酮（Mephedrone）成分之
    咖啡包3包（下稱第三級毒品咖啡包，此部分不成立犯罪，
    詳後述），並由對方送貨到甲○○與劉雅惠同住之桃園市○○區
    ○○路000巷00號居所，而以此方式幫助劉雅惠施用第二級毒
    品。二人並於108年12月19日晚間11時許，先在上址各飲用
    上開第二級毒品咖啡包2包，續於翌（20）日上午10時，將
    上開剩餘之第二級毒品咖啡包1包與第三級毒品咖啡包3包，
    沖泡飲用（甲○○所涉施用第二級毒品犯行，經送觀察、勒戒
    後認無繼續施用毒品之傾向，經臺灣桃園地方檢察署以109
    年度毒偵字第947號另為不起訴處分確定）。
二、劉雅惠於108年12月20日飲用上揭毒品咖啡包後，同日下午3
    時30分起身體不適，陸續出現胡言亂語、喃喃自語、身體抽
    搐、坐立不安、走路不穩、跌倒及意識模糊等異常反應，甲
    ○○為劉雅惠之同居人，且又為幫助劉雅惠施用前揭毒品咖啡
    包之人而具有實施危險前行為之保證人地位，本應注意過量
    施用或混用多種來路不明之毒品，極易導致生命、身體健康
    遭到重大危害，如有危及生命情狀，應立即送醫救治，且依
    其之智識程度與當時所處客觀情狀，並無不能注意善盡保護
    救助義務之情事，竟未立即將劉雅惠送醫救治，仍外出接送
    小孩放學，直至劉雅惠之母乙○○於同日晚間6時10分許至上
    址，發覺劉雅惠躺於地板並口吐白沫，經送往桃園市國軍桃
    園總醫院急救後仍不治身亡，嗣經解剖認定劉雅惠之死亡原
    因係藥物濫用，混合多種中樞神經興奮劑中毒，致中毒性休
    克而死亡。
三、案經乙○○訴由桃園市政府警察局龍潭分局報告臺灣桃園地
    方檢察署檢察官偵查起訴。 
    理  由
壹、程序部分（證據能力）：
　　本判決認定事實所引用之供述證據，檢察官、被告甲○○及其
    選任辯護人均同意有證據能力，本院審酌該等證據資料製作
    時之情況，亦無違法不當及證明力明顯過低之瑕疵，認作為
    證據應屬適當；非供述證據部分，核無違反法定程序取得之
    情形，且與本案犯罪事實具有關聯性，均認有證據能力。
貳、實體部分：
一、認定被告犯罪事實所憑證據及理由：
  ㈠就犯罪事實欄一部分：
    訊據被告於原審及本院審理時，對於幫助劉雅惠施用第二級
    毒品之犯行均坦承不諱（原審審訴字卷第53頁，原審訴字卷
    二第176頁、第193頁，本院卷第88頁、第119至122頁），且
    有劉雅惠施用後之毒品咖啡包殘渣袋扣案可佐（偵5074號卷
    第87頁下方照片、第103頁），而扣案之毒品咖啡包殘渣袋
    ，其中包裝上印有白色圖案之殘渣袋5個經送驗結果，其內
    確實含有第二級毒品甲氧基甲基安非他命（Methoxymethamp
    hetamine,MMA）之成分等情，有臺灣檢驗科技股份有限公司
    濫用藥物檢驗報告附卷可參（偵5074號卷第123頁），足認
    被告前揭任意性自白確與事實相符，堪以採信。
  ㈡就犯罪事實欄二部分：
　　被告於本院審理時對於案發當日劉雅惠施用毒品咖啡包後出
    現身體不適之反應，卻疏於注意照護而未立即將劉雅惠送醫
    救治，致劉雅惠因延誤就醫而死亡，涉犯過失致死罪等情，
    坦承不諱（本院卷第88頁、第119至122頁）。且查：
　⒈劉雅惠於108年12月20日飲用本案毒品咖啡包後，於同日下午
    3時30分左右開始身體不適，及至其母乙○○於同日晚間6時10
    分許至桃園市○○區○○路000巷00號，發覺劉雅惠躺於地板並
    口吐白沫，經送往桃園市國軍桃園總醫院急救後仍不治身亡
    等情，業據被告於警詢、偵查及原審審理時供承在卷（偵50
    74號卷第18至20頁、相驗卷第94至95頁，原審訴字卷二第32
    至33頁），且經證人乙○○於警詢時證述甚明（相驗卷第27至
    29頁），檢察官並督同法醫師相驗被害人無誤，有國軍桃園
    總醫院附設民眾診療服務處診斷證明書、臺灣桃園地方檢察
    署檢驗報告書在卷可憑（相驗卷第15頁、第113至123頁）。
　⒉經法務部法醫研究所解剖鑑定劉雅惠之死亡原因，死者身上
    未見有可致死之外傷，但根據毒物化學報告顯示其血液中驗
    出包含新興中樞神經興奮劑PMMA3.463μg/mL及其代謝物PMA0
    .259μg/mL、MDMA（搖頭丸）<0.010μg/mL，甲基安非他命類
    藥物Methamphetamine0.112μg/mL、合成卡西酮類Mephedron
    e（喵喵）0.413μg/mL、Eutylone0.175μg/mL、Mephedrone
    代謝物4-Methylephedrine0.262μg/mL，鎮靜安眠藥7-Amino
    nitrazepam0.049μg/mL、7-Aminonimetazepam0.010μg/mL等
    成分。其中，PMMA、MDMA為新興中樞神經興奮劑，化學結構
    類似安非他命，PMMA毒性強但作用較MDMA慢，PMMA中毒時會
    出現體溫上升、心跳加速、心律不整、酸血症、肺水腫、腦
    水腫、抽搐、猝死等。Mephedrone與Eutylone為「合成卡西
    酮類」新興藥物，會產生類似安非他命與搖頭丸之效果，Me
    thamphetamine、PMMA、Mephedrone與Eutylone對中樞神經
    、心臟均會產生毒性，同時服用會產生協同效應，增加對身
    體之毒性，故判斷劉雅惠係因濫用藥物，混和多種中樞神經
    興奮劑中毒，導致中毒性休克而死亡等情，有該所108醫鑑
    字第1081102933號解剖報告暨鑑定報告書可參（相驗卷第14
    5至153頁），並經鑑定人羅澤華於原審審理時到庭證稱：在
    劉雅惠的血液中，我們發現好幾種新興的藥物，其中PMMA濃
    度比較高，發現的這些新興藥物文獻上還沒有標準的中毒量
    或致死濃度，劉雅惠的死亡，應該是所有藥物加乘作用的效
    果，在法醫實務上，很少看到死者是因為單純一種藥物中毒
    死亡，都是因為混合型的藥物中毒而死亡，我認為劉雅惠的
    死亡與他服用的那些毒品咖啡包有關等語（原審訴字卷二第
    120至124頁），佐以扣案之毒品咖啡包，其中5包驗出含第
    二級毒品甲氧基甲基安非他命（Methoxymethamphetamine ,
     MMA）成分，已如前述，另外3包驗出含第三級毒品4-甲基
    甲基卡西酮（Mephedrone）之成分，亦有臺灣檢驗科技股份
    有限公司濫用藥物檢驗報告附卷可參（偵5074號卷第121頁
    ），前者為甲基安非他命類藥物，後者為合成卡西酮類藥物
    ，而劉雅惠血液中確實驗出含Mephedrone成分在內之多種毒
    品，可認劉雅惠於服用本案毒品咖啡包後，在多種中樞神經
    興奮劑藥物加乘效果下導致中毒性休克，進而造成死亡之結
    果。至於辯護人質疑劉雅惠之血液中驗出PMMA、Eutylone，
    與扣案毒品咖啡包成分不同等節，因新興毒品種類繁多，扣
    案毒品咖啡包所進行之檢驗項目未就全數列管之毒品品項進
    行檢驗，無從斷言有無摻雜其他成分，且劉雅惠血液中確實
    驗出含Mephedrone成分，與其所飲用之毒品咖啡包成分相符
    ，劉雅惠之所以中毒性死亡與其所飲用本案之毒品咖啡包難
    脫關聯，應可認定，辯護人所指上揭檢驗結果，尚不足據為
    有利被告之認定。
　⒊按刑法上之「過失不純正不作為犯」，係結合不作為犯與過
    失犯二者，以「作為義務」與「注意義務」分別當成不作為
    犯與過失犯之核心概念。「作為義務」其法源依據主要係依
    刑法第15條第1項規定：「對於犯罪結果之發生，法律上有
    防止之義務，能防止而不防止者，與因積極行為發生結果者
    同。」乃以行為人是否具有「保證人地位」來判斷其在法律
    上有無防止犯罪結果發生之義務，進而確認是否應將法益侵
    害歸責予行為人之不作為。而「注意義務」其法源依據主要
    來自同法第14條第1項規定：「行為人雖非故意，但按其情
    節應注意，並能注意，而不注意者，為過失。」係以社會共
    同生活領域中之各種安全或注意規則，來檢視行為人有無注
    意不讓法益侵害發生之義務，進而決定其行為應否成立過失
    犯（最高法院107年度台上字第4276號判決意旨參照）。查
    ：被告與劉雅惠雖無婚姻關係，但長期同居生活，且育有一
    女等情，業據被告於警詢、本院審理時陳明在卷，並經劉雅
    惠之母乙○○於警詢時陳述甚明，可認二人間關係親密，形同
    夫妻，而施用來路、成分不明之毒品，以及混用、過量施用
    毒品，均容易引發身體不適，嚴重者可能導致死亡結果，於
    社會事件中時有所聞，並經政府反毒宣導，此為常識，是被
    告幫忙購買本案毒品咖啡包並於上揭時、地與劉雅惠一同施
    用，對於同居人劉雅惠之生命及身體健康法益已造成危險之
    前行為，即應對劉雅惠負有保護義務。參以被告於警詢時供
    稱：我於108年12月20日下午3時30分在居處發現劉雅惠身體
    不適，她胡言亂語且身體抽搐，對我的詢問也表達不出完整
    的意思，我同日下午4時30分出門去國小載小女兒下課，於
    同日下午5時10分回到家中，看到劉雅惠坐立不安、胡言亂
    語，我向她詢問她也不回應，後來我於同日下午5時30分再
    度出門去接大女兒（劉雅惠之女）回家等語（偵5074號卷第
    18至20頁）；於偵訊時供稱：當日下午我接小女兒回家，看
    到劉雅惠在客廳沙發，她一個人喃喃自語，我有問她哪裡不
    舒服，但她都沒有說，他走路不穩、也有跌倒，我有幫他扶
    起來到沙發坐，我有拿衣架打他，看他會不會醒，因為當下
    我真的不知道該怎麼辦等語（相驗卷第94至95頁）；於原審
    審理時供稱：我於108年12月20日下午5時10分左右回到家中
    ，看到劉雅惠在沙發上面，她有起身，走路有點不穩，有跌
    倒及喃喃自語的情形，劉雅惠意識有點模糊，我有拿衣架打
    她，看她會不會醒，劉雅惠之前施用毒品也有類似喃喃自語
    或走路不穩的情況，我施用毒品也有這種現象，但是不致於
    會像這次有意識模糊或昏迷的狀況等語（原審訴字卷二第32
    至33頁）。是於被告見劉雅惠服用其幫助購買之毒品咖啡包
    ，產生胡言亂語、喃喃自語、身體抽搐、坐立不安、走路不
    穩、跌倒及意識模糊等現象時，客觀上應得以預見劉雅惠施
    用毒品後之反應異常，可能有生命及身體健康遭受危險之虞
    。而其本身雖不具醫療能力，然可將劉雅惠送醫救治，使劉
    雅惠得以及時獲得專業醫療救護，爭取治癒機會，詎其輕忽
    以對，於108年12月20日下午3時30分發現劉雅惠身體狀況有
    異後，不以為意，二度外出接送小孩放學，疏忽而未立即將
    劉雅惠送醫救治，因延誤而錯失急救時機，終致劉雅惠中毒
    身亡，是被告違反前述作為義務與注意義務，導致劉雅惠死
    亡之結果，且其過失與劉雅惠之死亡結果，有相當因果關係
    ，堪以認定。
　㈢綜上，本件事證明確，被告犯行均堪認定，俱應依法論科。 
二、論罪
　㈠按甲氧基甲基安非他命屬毒品危害防制條例第2條第2項第2款
    所列之第二級毒品，是核被告就犯罪事實欄一所為，係犯刑
    法第30條第1項前段、毒品危害防制條例第10條第2項之幫助
    施用第二級毒品罪。被告為幫助施用甲氧基甲基安非他命而
    持該毒品之低度行為，為其幫助施用之高度行為所吸收，不
    另論罪。另被告就犯罪事實欄二所為，係犯刑法第276條之
    過失致人於死罪。
　㈡公訴意旨雖認被告於犯罪事實欄一所為，係犯藥事法第83條
    第1項之轉讓禁藥罪，惟按受施用毒品者委託，代向販售毒
    品者購買毒品，因而經手價款及毒品之交付；與交付毒品予
    他人施用，而為毒品之轉讓；或為毒販與購毒者接洽，而交
    付毒品與收取價金，三者雖同具毒品交付外觀，甚至併有經
    手款項之行為。然其交付毒品之主觀意圖並不相同，單純提
    供施用協助，未及於毒品之實質轉讓，是屬幫助施用毒品行
    為。被告與劉雅惠雖無婚姻關係，但長期同居生活，且育有
    一女，已如前述。被告於警詢、原審及本院審理時稱：當時
    因劉雅惠提及工作職場遭霸凌，想施用毒品減輕壓力，由我
    聯絡購買毒品咖啡包；我是臨時工，與劉雅惠同居時，所賺
    的錢都交給她，由她統一運用（偵5074號卷第19頁，原審訴
    字卷二第31頁、第179頁，本院卷第121頁）；證人乙○○於原
    審審理時證稱：劉雅惠生前在洋蔥工廠上班，每月收入大約
    2萬多，被告是臨時工，家庭生活費用劉雅惠也會支出等語
    （原審訴字卷二第134至135頁），可見劉雅惠生前有固定工
    作、收入，也有分攤二人之生活花費，被告與劉雅惠二人同
    居共財、關係親密，縱由被告出面聯絡訂購毒品咖啡包並送
    貨到府，一起施用，被告亦係出於幫助劉雅惠取得毒品以供
    施用之目的，而非將自己所有之毒品轉讓交付，應認被告此
    部分所為，係犯刑法第30條第1項前段、毒品危害防制條例
    第10條第2項幫助施用第二級毒品罪，公訴意旨認係犯藥事
    法第83條第1項之轉讓禁藥罪，容有未洽，但兩者基本社會
    事實同一，且經原審及本院諭知該條罪名使之辯論，無妨礙
    被告之防禦或辯護權行使之情形，爰依刑事訴訟法第300條
    之規定，變更起訴法條。又被告所購入之毒品咖啡包中，其
    中3包檢出第三級毒品4-甲基甲基卡西酮（Mephedrone），
    依據所作檢驗項目並未檢出屬第二級毒品成分，有臺灣檢驗
    科技股份有限公司濫用藥物檢驗報告附卷可參（偵5074號卷
    第121頁），積極證據不能證明被告於20日購買之3包毒品咖
    啡包為第二級毒品，且被告所為僅係幫助施用而非轉讓，而
    施用第三級毒品應屬行政罰，故幫助施用第三級毒品不成立
    犯罪，此部分本應為無罪諭知，但公訴意旨認被告此部分係
    犯藥事法第83條第1項之轉讓禁藥罪，且與19日之行為係接
    續犯之事實上一罪關係，爰不另為無罪之諭知。
　㈢被告所犯上開幫助施用第二級毒品罪與過失致死罪，行為互
    殊，應分論併罰。　　
　㈣刑之減輕事由
　⒈被告於犯罪事實欄一所犯幫助施用第二級毒品罪，屬幫助他
    人實行犯罪之行為，爰依刑法第30條第2項規定，按施用第
    二級毒品正犯之刑減輕之。
　⒉本案最初發覺被害人劉雅惠死亡者為其母乙○○，乙○○於108年
    12月20日警詢時，並未敘及劉雅惠有施用毒品之情形，且劉
    雅惠經送醫急救，於到院前死亡，有國軍桃園總醫院附設民
    眾診療服務處診斷證明書可稽，亦無提及劉雅惠有施用毒品
    之情形，迄至被告於108年12月21日警詢時，主動向員警供
    稱其有為劉雅惠購買毒品咖啡包，並沖泡毒品咖啡包供其飲
    用之事實（相驗卷第37至41頁），則被告於偵查時雖未坦認
    過失致死犯行，但其在幫助劉雅惠施用第二級毒品之犯行未
    被有偵查犯罪職務之機關或公務員掌握確切犯罪證據前，已
    主動向員警承認此部分犯行，並接受裁判，符合自首要件，
    且對偵查機關偵辦有實質上之助益，爰依刑法第62條前段規
    定就此部分減輕其刑，並與前揭幫助犯之減輕事由，依法遞
    減之。
三、撤銷改判部分（即原判決關於幫助施用第二級毒品部分）　
　㈠原審就被告所為犯罪事實欄一之犯行予以論罪科刑，固非無
    見，惟被告代購之毒品咖啡包中，19日所購入之咖啡包5包
    檢出第二級毒品甲氧基甲基安非他命（Methoxymethampheta
    mine,MMA）成分，20日所購入之咖啡包3包，則檢出第三級
    毒品4-甲基甲基卡西酮（Mephedrone）成分，依卷附檢驗報
    告所示檢驗項目，該3包咖啡包未檢出屬第二級毒品成分之
    物質，有檢驗報告可憑（偵5074號卷第121頁），原判決之
    事實欄認定被告於19日、20日先後購買含有第二級毒品甲氧
    基甲基安非他命（Methoxymethamphetamine ,MMA ）成分之
    咖啡包各5包、3包（下合稱毒品咖啡包）乙節，與卷內證據
    不符，且幫助施用第三級毒品不成立犯罪，本案積極證據無
    法證明20日所購入之3包毒品咖啡包有第二級毒品成分，故
    就被告代購含第三級毒品4-甲基甲基卡西酮（Mephedrone）
    成分之3包咖啡包幫助劉雅惠施用第三級毒品部分，應不成
    立犯罪而應於理由中說明不另為無罪諭知，但原判決論以幫
    助施用第二級毒品罪，即有未洽。檢察官上訴主張應成立轉
    讓禁藥罪云云，但本案被告與死者間長期同居，且育有子女
    ，二人間生活關係親密，同居共財，已如前述，難徒以被告
    出面聯絡訂購本案毒品咖啡包後一同施用，即認主觀出於轉
    讓毒品之意而為，被告所為不成立藥事法第83條第1項之轉
    讓禁藥罪，檢察官此部分之指摘並無理由，但原判決有上開
    可議之處，就幫助施用第二級毒品部分無可維持，且涉及檢
    察官上訴意旨所指之量刑審酌，自應由本院撤銷改判。
　㈡審酌被告明知毒品戕害人體身心健康，猶漠視法令禁制而幫
    助劉雅惠施用第二級毒品，考量其犯罪之動機、手段、目的
    、犯後坦承犯行之態度，並兼衡被告自稱高中畢業之智識程
    度、經濟狀況小康等一切情狀，就所犯幫助施用第二級毒品
    罪，處有期徒刑3月，並諭知易科罰金之折算標準。
四、上訴駁回部分（即原判決關於過失致人於死罪部分）　　
　　原審以被告此部分之犯行事證明確，依刑法第276條、第41
    條第1項前段予以論罪科刑，並審酌被告見劉雅惠因施用毒
    品而出現明顯之異常不適症狀，卻疏未及時將其送醫救治，
    延誤就醫長達2個小時，以致未及爭取醫療時機造成劉雅惠
    死亡結果，令其家屬受有難以彌補之傷痛，然念及被告已與
    劉雅惠之全體繼承人達成和解，並有按時繳納分期賠償金額
    等情，有和解書、匯款明細等件附卷可參（原審訴字卷一第
    35至36頁、原審訴字卷二第145至149頁），並經乙○○陳述明
    確（原審訴字卷二第138頁），另兼衡被告自述之智識程度
    、生活經濟狀況等一切情狀，就所犯過失致人於死罪，處有
    期徒刑6月，並諭知易科罰金之折算標準，核其認事用法及
    量刑均無不當，應予維持。檢察官上訴意旨以被告轉讓禁藥
    與劉雅惠施用，致其因混和多種中樞神經興奮劑中毒，導致
    中毒性休克而死亡，應論以藥事法第83條第2項之轉讓禁藥
    致人於死罪云云，但查本案被告所為不成立藥事法第83條第
    1項之轉讓禁藥罪，已如前述，即無從成立該條之加重結果
    犯，而應就其違反義務疏於救護劉雅惠致其死亡一事論以過
    失致死罪。檢察官此部分之上訴認無理由，應予駁回。
五、上開經撤銷改判部分及駁回上訴部分，審酌被告所犯上開各
    罪之具體犯罪態樣、手段及所侵害之法益有別，斟酌其責任
    非難重複程度及對全體犯罪為整體之評價，暨前述各罪定應
    執行刑之外部界限（即各宣告刑中刑期最長之有期徒刑6月
    以上，各刑合併有期徒刑9月以下），定應執行有期徒刑7月
    ，並諭知如易科罰金，以新臺幣1,000元折算壹日。
據上論斷，應依刑事訴訟法第368條、第369條第1項前段、第364
條、第299條第1項前段、第300條，毒品危害防制條例第10條第2
項，刑法第11條前段、第30條第1項、第2項、第62條前段、第41
條第1項前段、第51條第5款，判決如主文。
本案經檢察官林鈺瀅提起公訴，檢察官錢明婉提起上訴，檢察官
李豫雙到庭執行職務。
中　　華　　民　　國　　110 　年　　12　　月　　29　　日
                  刑事第六庭  審判長法　官  劉方慈
                                    法　官  朱嘉川
                                    法　官  許曉微
以上正本證明與原本無異。
幫助犯施用第二級毒品罪部分，被告不得上訴。
其餘如不服本判決，應於收受送達後20日內向本院提出上訴書狀
，其未敘述上訴之理由者並得於提起上訴後20日內向本院補提理
由書（均須按他造當事人之人數附繕本）「切勿逕送上級法院」
。
                                    書記官  徐仁豐
中　　華　　民　　國　　110 　年　　12　　月　　29　　日
附錄：本案論罪科刑法條全文
毒品危害防制條例第10條第2項
施用第二級毒品者，處3 年以下有期徒刑。
中華民國刑法第276條
因過失致人於死者，處五年以下有期徒刑、拘役或五十萬元以下
罰金。　　　
刑法第30條第1項前段
幫助他人實行犯罪行為者，為幫助犯。